---
title: "Volatilidade e VaR"
author: "Viviane Sanchez"
Institution: "Insper - Programa Avançado em Data Science"
date: "10/31/2020"
runtime: shiny
output: html_document
---

# Introdução

"A apresentação deve ser sucinta, contendo principalmente as conclusões de cada passo. O script deverá ser entregue junto com a apresentação e deve ser de fácil leitura. A avaliação deve levar em conta principalmente a lógica e clareza da argumentação do modelo escolhido e os cálculos realizados."

## Pacotes

```{r setup, include=FALSE}

#knitr::opts_chunk$set(message = FALSE, warning = FALSE, 
#                      fig.retina = 2 ,fig.height=5, fig.width=10)


library(tidyverse)
library(tidyquant)
library(tidymodels)
library(tidytext)
library(readxl)
library(skimr)

library(RcppRoll)
library(bizdays)
library(derivmkts)
library(rugarch)
library(tsibble)
library(fable)
library(forecast)
library(tseries)

library(ggrepel)
library(highcharter)
library(shiny)
library(knitr)


today <- Sys.Date()

bizdays.options$set(default.calendar='Brazil/ANBIMA')

theme_set(theme_minimal())
theme_update(text = element_text(family = "Open Sans"),
             plot.title = element_text(face = "bold", size = 23,
                                       color = "#1d3752"))

hc_cols <- c("#7cb5ec", "#434348", "#90ed7d", "#f7a35c", 
             "#8085e9", "#f15c80", "#e4d354", "#2b908f", 
             "#f45b5b", "#91e8e1")



#print(getwd())

```

## Objetivo

escolher duas ações do índice IBOVESPA ou SP500

# Dados

Para consulta das ações listadas no IBOV, foi extraída a [lista de ações] do site B3 do dia 30/10/20. o.

## Pré-processamento

```{r echo=TRUE}

ibov_raw <- list.files(path = 'data', 
                      pattern = "Ibovespa.xlsx",
                      full.names = TRUE) %>% 
    map_df(~read_excel(.), guess_max = 2000)


ibov <- ibov_raw %>% 
  janitor::clean_names() %>% 
  filter(str_detect(codigo, "\\d"))

ticker_max <- ibov %>% 
  filter(part_percent == max(part_percent)) %>% 
  pull(codigo)

ticker_min <- ibov %>% 
  filter(part_percent == min(part_percent)) %>% 
  pull(codigo)

ibov_list <- ibov %>% 
  select(codigo) %>% 
  mutate(ticker = paste(codigo,'.SA', sep = '')) %>% 
  pull(ticker)

```

O relatório será escrito baseando-se nas ações `r ticker_max` e `r ticker_min`, que são as duas ações com maior e menor participação no índice, respectivamente. No entanto, o leitor poderá simular a análise com qualquer ação.

Para consulta das séries de preços, será utilizado o pacote `tidyquant` e os dados disponíveis através do Yahoo! Finance. Para coleta e limpeza dos dados será utilizada a função a seguir:

```{r echo=TRUE}
get_price <- function(ticker,i_date){
    
b3_ts <- tq_get(ticker, get = "stock.prices", from = i_date) %>% 
         na.omit() # %>% 
         #select(symbol, date, adjusted, open, high, low, volume)
return(b3_ts)

}

```

# Análise gráfica

-   Análise gráfica dos preços e (log) retornos;

## Preços

```{r include=FALSE}

 tickers <- c(paste(ticker_max,'.SA', sep = ''), paste(ticker_min,'.SA', sep = ''))
 
 prices <- get_price(tickers, "2018-01-01") %>% 
                   select(-close) %>% 
                   rename(close = adjusted) %>% 
            group_by(symbol) %>% 
                   tq_mutate(select = close,
                            mutate_fun = periodReturn,
                            period = "daily",
                            method = "log",
                            col_rename = "daily_return") %>% 
            mutate(return_acc = exp(cumsum(daily_return))-1,
                    sq_return = daily_return^2) %>% 
            ungroup()
 
 highchart(type = "stock") %>%
  hc_add_series(prices %>% select(-daily_return, -return_acc) %>% 
                     filter(str_detect(symbol, ticker_max)), 
                     type = "ohlc", hcaes(x = date),
                     name = ticker_max, color = hex_to_rgba("#7cb5ec", 1)) %>% 
   hc_add_series(prices %>% select(-daily_return, -return_acc) %>%
                   filter(str_detect(symbol, ticker_min)), type = "ohlc", 
                   hcaes(x = date), name = ticker_min, color = "#434348") %>% 
   hc_tooltip(valueDecimals = 2)
 
```

```{r echo=FALSE}

selectInput("ticker_id", label = "Ação", choices = ibov_list,
            multiple = T,
            selected = c("VALE3.SA","ECOR3.SA")) #"^BVSP"

dateRangeInput("date_id", label = "Selecione o período", 
               start = "2018-01-18")

actionButton("update_button", "Atualizar")

```

```{r echo=FALSE}

prices_int <- reactive({input$update_button
                  get_price(input$ticker_id, input$date_id) %>% 
                    select(-close) %>% 
                    rename(close = adjusted) %>% 
                  group_by(symbol) %>% 
                   tq_mutate(select = close,
                            mutate_fun = periodReturn,
                            period = "daily",
                            method = "log",
                            col_rename = "daily_return") %>% 
                    mutate(return_acc = exp(cumsum(daily_return))-1,
                           sq_return = daily_return^2)%>% 
                    ungroup()
                  })

output$underlying <- renderHighchart({
  
  clicks <- input$update_button
  
  isolate({
  
    highchart(type = "stock") %>%
      hc_add_series(prices_int() %>% select(-daily_return, -return_acc) %>% 
                      filter(str_detect(symbol, input$ticker_id[1])), 
                    type = "ohlc", 
                    hcaes(x = date, group = symbol),
                    name = input$ticker_id[1], color = hex_to_rgba("#7cb5ec", 0.7)) %>% 
    hc_add_series(prices_int() %>% select(-daily_return, -return_acc) %>% 
                    filter(str_detect(symbol, input$ticker_id[2])), 
                    type = "ohlc", 
                    hcaes(x = date, group = symbol), 
                    name = input$ticker_id[2], color = "#434348") %>% 
      hc_tooltip(valueDecimals = 2)

 })
  
})
  
highchartOutput("underlying")

```

## Retornos Logarítmicos

### Diário

```{r include=FALSE}

prices %>% 
  ggplot(aes(date, daily_return)) +
  geom_line() +
  facet_wrap(~symbol, nrow = 2, scales = "free")

prices %>% 
  ggplot(aes(date, return_acc, color = symbol)) +
  geom_line()
  


prices %>% 
      hchart(., "line", 
             hcaes(x = date, y = daily_return*100, group = symbol)) %>% 
      hc_plotOptions(column = list(stacking = "normal")) %>%
      #hc_colors(cols) %>%
      hc_tooltip(valueDecimals = 2) %>% 
      hc_xAxis(title = list(text = "Data")) %>% 
      hc_yAxis(title = list(text = "Retorno Diário"),
               labels = list(format = "{value}%"))


prices %>% 
      hchart(., "line", 
             hcaes(x = date, y = return_acc*100, group = symbol)) %>% 
      hc_plotOptions(column = list(stacking = "normal")) %>%
      #hc_colors(cols) %>%
      hc_tooltip(valueDecimals = 2) %>% 
      hc_xAxis(title = list(text = "Data")) %>% 
      hc_yAxis(title = list(text = "Retorno Acumulado"),
               labels = list(format = "{value}%"))


prices %>% 
      hchart(., "line", 
             hcaes(x = date, y = sq_return*100, group = symbol)) %>% 
      hc_plotOptions(column = list(stacking = "normal")) %>%
      #hc_colors(cols) %>%
      hc_tooltip(valueDecimals = 2) %>% 
      hc_xAxis(title = list(text = "Data")) %>% 
      hc_yAxis(title = list(text = "Proxy da Volatilidade"),
               labels = list(format = "{value}%"))


```

No gráfico de retornos diários, nota-se a heteroscedasticidade (aglomeração de volatilidade)

```{r echo = FALSE}

output$daily_returns <- renderHighchart({
  
clicks <- input$update_button
    
isolate({
  
  prices_int() %>% 
    filter(symbol != "^BVSP") %>% 
      hchart(., "line", 
             hcaes(x = date, y = daily_return, group = symbol)) %>% 
      #hc_colors(cols) %>%
      hc_tooltip(valueDecimals = 2) %>% 
      hc_xAxis(title = list(text = "Data")) %>% 
      hc_yAxis(title = list(text = "Retorno Diário"),
               labels = list(format = "{value}%"))
  
         })
 })


highchartOutput("daily_returns")

```

### Acumulado no período

```{r echo=FALSE}

output$acc_returns <- renderHighchart({
  
clicks <- input$update_button
    
isolate({

  prices_int() %>% 
      hchart(., "line", 
             hcaes(x = date, y = return_acc, group = symbol)) %>% 
      #hc_colors(cols) %>%
      hc_tooltip(valueDecimals = 2) %>% 
      hc_xAxis(title = list(text = "Data")) %>% 
      hc_yAxis(title = list(text = "Retorno Acumulado"),
               labels = list(format = "{value}%"))
  
         })
 })


highchartOutput("acc_returns")

```

### Quadrado dos retornos

```{r echo = FALSE}

output$sq_returns <- renderHighchart({
  
clicks <- input$update_button
    
isolate({

  prices_int() %>% 
      hchart(., "line", 
             hcaes(x = date, y = sq_return*100, group = symbol)) %>% 
      #hc_colors(cols) %>%
      hc_tooltip(valueDecimals = 2) %>% 
      hc_xAxis(title = list(text = "Data")) %>% 
      hc_yAxis(title = list(text = "Proxy da Volatilidade"),
               labels = list(format = "{value}%"))
  
         })
 })


highchartOutput("sq_returns")

```

## Testes

### Raíz unitária

<https://otexts.com/fpp2/stationarity.html>

```{r include = FALSE}

#ts_1 <- prices %>% 
#    filter(str_detect(symbol, ticker_max)) %>% 
#    select(date, daily_return)
#
#ts_2 <- prices %>% 
#    filter(str_detect(symbol, ticker_min)) %>% 
#    select(date, daily_return) %>% 
#    as.ts()
#
#
#par(mfrow=c(1,2))
#acf(rvec_1, main = "")
#acf(rvec_2,main = "")
#
#?acf
#
#ggAcf(rvec_1) +
#  labs(title = ticker_max)
#
#ggAcf(rvec_2) +
#  labs(title = ticker_min)
#
#
#acf(rvec_1, main = "", type = "partial")
#acf(rvec_1, main = "", type = "partial")
#
```


```{r}

#ibrary(exuber)

#r_1 <- radf(ts_1)

#ummary(ur_1)

#df.test(ts_1)


#df.test(ts_2)

```


### Normalidade

Como é possível ver nos gráficos abaixo, para ambas ações, os retornos não podem ser considerados normais.

```{r include = FALSE}

prices %>% 
  ggplot(aes(sample = daily_return, color = symbol)) +
  geom_qq() +
  geom_qq_line() +
  scale_color_manual(values = hc_cols) +
  facet_wrap(~symbol, scales = "free")+
  labs(title = "Teste de Normalidade")

```

```{r echo = FALSE}

output$qq_plot <- renderPlot({
  
clicks <- input$update_button
    
isolate({

  prices_int() %>% 
   ggplot(aes(sample = daily_return, color = symbol)) +
   geom_qq() +
   geom_qq_line() +
   scale_color_manual(values = hc_cols) +
   facet_wrap(~symbol, scales = "free") +
   labs(title = "Teste de Normalidade")
  
         })
 })


plotOutput("qq_plot")

```

A não normalidade dos retornos também é confirmada pela curtose maior do que 3 e presença de assimetria. Lembrando que pra uma distribuição normal, não há assimetria (skewness = 0) e a curtose é igual a 3. Para as ações analisadas inicialmente, nota-se que VALE3 possui uma assimetria e cauda mais pesada do que ECOR3.

```{r include = FALSE}

rvec_1 <- prices %>% 
    filter(str_detect(symbol, ticker_max)) %>% 
    select(daily_return) %>% 
    as.vector()

rvec_2 <- prices %>% 
    filter(str_detect(symbol, ticker_min)) %>% 
    select(daily_return) %>% 
    as.vector() 


skw_1 <- skewness(rvec_1)

krt_1 <- kurtosis(rvec_1)

skw_2 <- skewness(rvec_2)

krt_2 <- kurtosis(rvec_2)


nn_test <- tibble(ticker = c(ticker_max, ticker_min),
       skewness = c(skw_1, skw_2),
       kurtosis = c(krt_1, krt_2))

nn_test %>% kable(digits = 2)

```


```{r echo = FALSE}

output$normality_table <- renderTable({
  
clicks <- input$update_button

isolate({

rvec_1 <- prices_int() %>% 
    filter(str_detect(symbol, input$ticker_id[1])) %>% 
    select(daily_return) %>% 
    as.vector()

rvec_2 <- prices_int() %>% 
    filter(str_detect(symbol, input$ticker_id[2])) %>% 
    select(daily_return) %>% 
    as.vector() 


skw_1 <- skewness(rvec_1)

krt_1 <- kurtosis(rvec_1)

skw_2 <- skewness(rvec_2)

krt_2 <- kurtosis(rvec_2)


nn_test <- tibble(ticker = c(input$ticker_id[1], input$ticker_id[2]),
       skewness = c(skw_1, skw_2),
       kurtosis = c(krt_1, krt_2))

nn_test

})

})

tableOutput("normality_table")

```

## Efeitos ARCH

### Box-Jenkins

#### Identificação

Passos da metodologia Box-Jenkins para ajuste da média dos retornos, se necessário

```{r include = FALSE}

#acf(rets,main = "")
#acf(rets, main = "",type = "partial")
#
#adf.test(rets)
#
```

#### Estimação

```{r}

```

#### Identificação

```{r}

```

# Volatilidade

Escolha, estimação e interpretação do modelo de volatilidade, incluindo: escolha das ordens e modelo, análise de resíduos e coeficientes

```{r}



```

# VaR

## Ação

Cálculo do VaR para o dia seguinte de cada ação, considerando uma posição comprada de R$ 1MM;

```{r}




```

## Carteira

Cálculo aproximado do VaR da carteira usando correlação histórica.

```{r}



```

# Referências

[IBOV]((http://www.b3.com.br/pt_br/market-data-e-indices/indices/indices-amplos/indice-ibovespa-ibovespa-composicao-da-carteira.htm))
